ACORDAO-COMPLETO-2535876

ACÓRDÃO 3154/2022 ATA 20/2022 - SEGUNDA CÂMARA

VISTOS, relatados e discutidos estes autos de aposentadoria deferida pela Universidade Federal do Rio Grande do Norte em favor de Felismino da Silva Neto;
ACORDAM os Ministros do Tribunal de Contas da União, reunidos em Sessão da 2ª Câmara, nos termos do art. 71, III e IX, da Constituição de 1988, dos arts. 1º, V, 39, II, e 45 da Lei n.º 8.443, de 1992, e dos arts. 260, § 1º, e 262, § 2º, do RITCU, ante as razões expostas pelo Relator, em:
9.1. assinalar a ilegalidade do ato inicial de aposentadoria em favor de Felismino da Silva Neto (à Peça 3 sob o n.º 26288/2019) , negando-lhe o respectivo registro, diante da indevida percepção da parcela em "15277 - DECISAO JUDICIAL TRANS JUG AT" como hora extra a partir da ausência da necessária absorção dessa parcela pelas supervenientes modificações legais na estrutura remuneratória;
9.2. dispensar o ressarcimento das quantias percebidas indevidamente, mas de boa-fé, em consonância com a Súmula nº 106 do TCU;
9.3. determinar que, no prazo de 15 (quinze) dias contados da ciência desta deliberação, a Universidade Federal do Rio Grande do Norte adote as seguintes medidas:
9.3.1. faça cessar os pagamentos decorrentes do ato ora considerado ilegal em função da indevida percepção da parcela em "15277 - DECISAO JUDICIAL TRANS JUG AT" como hora extra a partir da ausência da necessária absorção dessa parcela pelas supervenientes modificações legais na estrutura remuneratória, sob pena de responsabilidade solidária da autoridade administrativa omissa, nos termos do art. 71, IX, da Constituição de 1988 e do art. 262, caput, do RITCU;
9.3.2. dê ciência desta deliberação ao interessado, alertando-o de que o efeito suspensivo proveniente da eventual interposição do subsequente recurso junto ao TCU não o eximirá da devolução dos valores percebidos indevidamente após a notificação, diante do não provimento desse recurso, devendo encaminhar os comprovantes da correspondente notificação ao TCU no prazo de 30 (trinta) dias;
9.3.3. encaminhe a este Tribunal, nos termos do art. 262, § 2º, do RITCU, o novo ato inicial da aludida aposentadoria, sem a ilegalidade indicada nesta deliberação, diante da indevida percepção da parcela em "15277 - DECISAO JUDICIAL TRANS JUG AT" como hora extra a partir da ausência da necessária absorção dessa parcela pelas supervenientes modificações legais na estrutura remuneratória, para que seja submetido à apreciação pelo TCU, na forma do art. 260, caput, do RITCU;
9.4. enviar a cópia do presente Acórdão, com o Relatório e a Proposta de Deliberação, à Universidade Federal do Rio Grande do Norte, para ciência e efetivo cumprimento do item 9.3 deste Acórdão; e
9.5. arquivar o presente processo, sem prejuízo de promover o monitoramento da determinação proferida pelo item 9.3 deste Acórdão, representando ao TCU, se necessário.

Aposentadoria deferida pela Universidade Federal do Rio Grande do Norte em favor de Felismino da Silva Neto

Segunda Câmara

Universidade Federal do Rio Grande do Norte.

3. Interessado: Felismino da Silva Neto (CPF XXX.796.814-XX).

13.1. Ministros presentes: Aroldo Cedraz (na Presidência) e Antonio Anastasia.
13.2. Ministro-Substituto convocado: Marcos Bemquerer Costa.
13.3. Ministro-Substituto presente: André Luís de Carvalho (Relator).

ANDRÉ DE CARVALHO

Trata-se de aposentadoria deferida pela Universidade Federal do Rio Grande do Norte em favor de Felismino da Silva Neto.
2.	Após a análise final do feito, o Auditor Federal Lídio José Ferreira da Silva Lima lançou o seu parecer conclusivo à Peça 5, com a anuência, por delegação de competência, do diretor da Sefip (Peça 6) , nos seguintes termos:
" (...) EXAME TÉCNICO
Procedimentos aplicados
3.	Os procedimentos para exame, apreciação e registro de atos de pessoal encontram-se estabelecidos na Instrução Normativa TCU 78/2018 e na Resolução TCU 206/2007. Essas normas dispõem que os atos de pessoal disponibilizados por meio do e-Pessoal devem ser submetidos previamente a críticas automatizadas, com base em parâmetros predefinidos.
4.	As críticas das informações cadastradas na etapa de coleta do ato foram elaboradas e validadas levando-se em conta as peculiaridades de cada ato. Os itens verificados nessa etapa são inerentes a dados cadastrais, fundamentos legais, mapa de tempo, ficha financeira, assim como eventuais ocorrências de acumulação. Trata-se de verificações abrangentes, minuciosas e precisas e sem a necessidade de ação humana e, portanto, menos suscetível a falhas. As críticas aplicadas estão discriminadas no sistema, no Menu e-Pessoal, opção 'Crítica', que podem ser acessadas mediante concessão de perfil específico a servidores do TCU responsáveis pela análise.
5.	Além das críticas automatizadas, há verificação humana adicional no caso de haver alertas do sistema ou informações não formatadas, como esclarecimentos do gestor ou do controle interno.
6. As críticas também consideram os registros do Sistema Integrado de Administração de Recursos Humanos (Siape) . O Siape disponibiliza informações atualizadas sobre as parcelas que integram os proventos, diferentemente, portanto, do e-Pessoal, que informa as parcelas no momento do registro do ato. 
7.	Essa confrontação com o Siape fornece uma visão atual e verdadeira da situação, o que permite descaracterizar irregularidades e inconsistências que, embora constantes do e-Pessoal, já foram corrigidas.
8.	As verificações detectadas no ato encontram-se discriminadas na aba de pendências do ato no sistema e-Pessoal, bem como no espelho do ato contemplado por esta instrução.
Exame das Constatações
9.	Ato: 26288/2019 - Inicial - Interessado: FELISMINO DA SILVA NETO - CPF: XXX.796.814-XX
9.1. Parecer do Controle Interno: considerar o ato Legal com esclarecimentos. Justificativa:  Manutenção da rubrica de HORA-EXTRA JUDICIAL não obstante entendimento do TCU de que tal parcela é uma vantagem própria do regime celetista e, por isso, incompatível com o regime estatutário da Lei n.º 8.112/90, apenas admissível, se necessária para assegurar, imediatamente após a transposição ao RJU, ocorrida em 01/01/91, a irredutibilidade da remuneração, sob a forma de Vantagem Pessoal Nominalmente Identificada VPNI e paulatinamente compensada nos aumentos subsequentes conferidos ao funcionalismo, até seu completo desaparecimento. 
9.2. Constatações e análises: 
9.2.1. Houve o registro de pelo menos uma rubrica com 'Denominação para análise pelo TCU = Vantagem de caráter pessoal (82106 - VPNI ART.62-A LEI 8112/90 - AT (Vantagem de caráter pessoal - VPNI art. 62-A Lei 8.112/90) - R$ 23,40) .
a.	Justificativa do Gestor de Pessoal: Não há. Verificação efetuada no âmbito do TCU.
b.	Análise do Controle Interno: Não há. Verificação efetuada no âmbito do TCU.
c.	Análise da Equipe Técnica: Legal
A concessão da vantagem de quintos ou décimos está em consonância com a jurisprudência deste Tribunal e os critérios das Leis 8.911/1994 e 9.624/1998 (os períodos anteriores a 8/4/1998 são suficientes para a incorporação da vantagem de quintos) .
9.2.2. Houve o registro de pelo menos uma rubrica com 'Denominação para análise pelo TCU = Decisão judicial (15277 - DECISAO JUDICIAL TRAN JUG AT. (Decisão judicial - Outros) - R$ 755,07) .
a.	Justificativa do Gestor de Pessoal: Não há. Verificação efetuada no âmbito do TCU.
b.	Análise do Controle Interno: Não há. Verificação efetuada no âmbito do TCU.
c.	Análise da Equipe Técnica: Ilegal
O pagamento da rubrica judicial se refere a horas extras e está amparado na decisão judicial, proferida no âmbito da Ação Ordinária 0002036-44.2009.4.05.8400. A sentença de 1° grau julgou improcedente o pedido inicial. No entanto, a 1ª Turma do TRF da 5ª Região deu provimento à apelação para reconhecer o direito dos autores ao restabelecimento do pagamento das horas extras incorporadas do modo como vinham sendo pagas antes da edição do ato impugnado. O fundamento utilizado para referida decisão foi o da decadência, prevista no art. 54 da Lei 9.784/1999. Referida decisão transitou em julgado em 19/10/2015.
Percebe-se claramente que o fundamento utilizado na decisão judicial para revisar o ato administrativo foi o da decadência prevista na Lei 9.784/1999. Referida decisão não tem o condão de afastar a apreciação da legalidade do ato e determinar a exclusão do pagamento da rubrica judicial no valor de R$755,07, que se refere ao pagamento das horas extras incorporadas.
Neste momento processual, o TCU está apreciando o ato de aposentadoria, que é o início de uma nova relação jurídica entre o servidor e a administração, conforme já decidido pelo STF, decisão proferida no MS 28.604/DF, relator Min. Marco Aurélio, publicada no DJe de 21/02/2013 (¿O título judicial há de ter o alcance perquirido não só quanto à situação jurídica do beneficiário - servidor -, mas também ao fato de envolver relação jurídica de ativo, e não de inativo.¿) .
Além disso, nessa apreciação, conforme jurisprudência do próprio STF (Súmula Vinculante 3) , não são assegurados o contraditório e a ampla defesa quando da decisão puder resultar anulação ou revogação de ato administrativo que beneficie o interessado, exceto, nos casos em que o ato tenha ingressado no TCU há mais de cinco anos, quando ele será considerado registrado de forma tácita, o qual poderá ser submetido a revisão de ofício, conforme entendimento proferido no Acórdão 122/2021-TCU-Plenário, relator: Ministro Walton Alencar, bem como do STF, nos autos do RE 636.553.
O TCU já se pronunciou em caso semelhante envolvendo pagamento de rubrica judicial amparada em decisão judicial que suspendeu as determinações contidas no item 9.3.3. do Acórdão 809/2004-TCU-1ªCâmara. A UFSC, em cumprimento dessa decisão, começou a notificar os servidores que considerava enquadrados na situação, a partir do ano de 2005. Feito isso, o Sindicato dos Trabalhadores da Universidade Federal de Santa Catarina recorreu à Justiça (processo 2006.72.00.009358-8) , obtendo decisão favorável ao seu pleito, restabelecendo o pagamento daquela parcela. O fundamento utilizado foi o da decadência administrativa (art. 54 da Lei 9.784/1999) . No entanto, o TCU, no momento do julgamento do ato de aposentadoria de servidor favorecido pela decisão judicial no referido processo, decidiu pela ilegalidade do pagamento, bem como determinou que a UFSC suspendesse o pagamento da rubrica judicial (Acórdão 5246/2014-TCU-Segunda Câmara, relator: Ministro José Jorge; Acórdão 5.794/2014-TCU-2ªCâmara, relator: Ministro Aroldo Cedraz; Acórdão 11.790/2020-TCU-1ªCâmara) .
Dessa forma, cabe determinação à Universidade Federal do Rio Grande do Norte no sentido de exclusão da rubrica judicial no valor de R$755,07, por não encontrar amparo legal para o seu pagamento.
9.2.3. Houve o registro de pelo menos uma rubrica com 'Denominação para análise pelo TCU = Decisão judicial (15277 - DECISAO JUDICIAL TRAN JUG AT. (Decisão judicial - Outros) - R$ 681,48) .
a.	Justificativa do Gestor de Pessoal: Não há. Verificação efetuada no âmbito do TCU.
b.	Análise do Controle Interno: Não há. Verificação efetuada no âmbito do TCU.
c.	Análise da Equipe Técnica: Ilegal
A decisão judicial que ampara o pagamento da rubrica judicial foi proferida no Mandado de Segurança 97.12053-8 (0012053-62.1997.4.05.8400) , impetrado pelo Sindicato Estadual dos Trabalhadores em Educação do 3° Grau-SINTEST/RN, que tramitou na Justiça Federal do Rio Grande do Norte, que determinou a continuidade da percepção de rubrica inerente a hora-extra, caso tenha sido beneficiado por decisão judicial, trânsito em julgado, que lhe determinou a incorporação da vantagem aos seus vencimentos. Na referida decisão, não há determinação que essa diferença deva ser paga ad aeternum nos vencimentos do servidor.
Esta Corte de Contas já se pronunciou em caso semelhante, Acórdão 10605/2019-TCU-Segunda Câmara, relatora: Ministra Ana Arraes.
9.2.4. O Controle interno emitiu parecer pela legalidade com esclarecimentos.
a.	Justificativa do Gestor de Pessoal: Não há. Verificação efetuada no âmbito do TCU.
b.	Análise do Controle Interno: Não há. Verificação efetuada no âmbito do TCU.
c.	Análise da Equipe Técnica: Legal
Os esclarecimentos apontados pelo Controle Interno são irrelevantes para a análise da legalidade do ato ou já foram analisados em crítica específica do e-Pessoal.
9.3. O quadro resumo de ocorrências e, quando for o caso, o detalhamento da norma legal e da jurisprudência para as inconsistências acima elencadas encontra-se no anexo II dessa instrução. 
9.4. Encaminhamento do ato: 
9.4.1. Considerar ILEGAL e recusar registro do ato de Aposentadoria de FELISMINO DA SILVA NETO do quadro de pessoal do órgão/entidade Universidade Federal do Rio Grande do Norte, com base nos arts. 71, inciso III, da Constituição Federal, 1º, inciso V, e 39, inciso II, da Lei 8.443/1992 e 260, § 1º, do Regimento Interno. 
9.4.2. Com fulcro no art. 262, caput, do Regimento Interno deste Tribunal, determinar ao órgão/entidade Universidade Federal do Rio Grande do Norte que: 
a.	emita novo ato, livre da irregularidade ora apontada, em substituição ao ato de Aposentadoria de FELISMINO DA SILVA NETO, submetendo-o à nova apreciação por este Tribunal, na forma do artigo 260, caput, também do Regimento.
b.	dispense a devolução dos valores indevidamente recebidos de boa-fé até a data da ciência do órgão/entidade Universidade Federal do Rio Grande do Norte, do acórdão que vier a ser proferido, com base no Enunciado 106 da Súmula da Jurisprudência do TCU.
c.	no prazo de trinta dias, contados da ciência da decisão, envie a este Tribunal documentos comprobatórios de que o interessado cujo ato foi impugnado está ciente do julgamento deste Tribunal.
d.	dê ciência, no prazo de quinze dias, contados da notificação, do inteiro teor desta deliberação ao interessado, alertando-o de que o efeito suspensivo proveniente da interposição de eventuais recursos junto ao TCU não o exime da devolução dos valores percebidos indevidamente, caso o recurso não seja provido.
e.	informe o teor do acórdão que vier a ser prolatado, encaminhando ao TCU, no prazo de trinta dias, comprovante da data de ciência pelo interessado, nos termos do art. 4º, § 3º, da Resolução TCU 170/2004.
f.	promova a exclusão, no prazo 15 (quinze) dias, contados a partir da ciência desta deliberação, sujeitando-se a autoridade administrativa omissa à responsabilidade solidária, da rubrica apontada em face de manifesta ilegalidade, uma vez que o seu pagamento não encontra respaldo na jurisprudência deste Tribunal.
CONCLUSÃO
10. A abrangência e a profundidade das verificações levadas a efeito fundamentam convicção de que o ato 26288/2019 pode ser apreciado pela ilegalidade, em razão das irregularidades apontadas no item Exame das Constatações desta instrução, que representam afronta à legislação e à jurisprudência de referência
PROPOSTA DE ENCAMINHAMENTO
11. Ante o exposto, com fundamento no art. 71, inciso III, da Constituição Federal, no art. 1º, inciso V, e art. 39, incisos I e II, da Lei 8.443/1992, no art. 260 do Regimento Interno do Tribunal de Contas da União, propõe-se: 
11.1. Considerar ILEGAL e recusar registro do ato de Aposentadoria de FELISMINO DA SILVA NETO do quadro de pessoal do órgão/entidade Universidade Federal do Rio Grande do Norte, com base nos arts. 71, inciso III, da Constituição Federal, 1º, inciso V, e 39, inciso II, da Lei 8.443/1992 e 260, § 1º, do Regimento Interno.
11.2. Com fulcro no art. 262, caput, do Regimento Interno deste Tribunal, determinar ao órgão/entidade Universidade Federal do Rio Grande do Norte que: 
11.2.1. no prazo de trinta dias, contados da ciência da decisão, envie a este Tribunal documentos comprobatórios de que o interessado cujo ato foi impugnado está ciente do julgamento deste Tribunal.
11.2.2. dispense a devolução dos valores indevidamente recebidos de boa-fé até a data da ciência do órgão/entidade Universidade Federal do Rio Grande do Norte, do acórdão que vier a ser proferido, com base no Enunciado 106 da Súmula da Jurisprudência do TCU.
11.2.3. promova a exclusão, no prazo 15 (quinze) dias, contados a partir da ciência desta deliberação, sujeitando-se a autoridade administrativa omissa à responsabilidade solidária, da rubrica apontada em face de manifesta ilegalidade, uma vez que o seu pagamento não encontra respaldo na jurisprudência deste Tribunal.
11.2.4. emita novo ato, livre da irregularidade ora apontada, em substituição ao ato de Aposentadoria de FELISMINO DA SILVA NETO, submetendo-o à nova apreciação por este Tribunal, na forma do artigo 260, caput, também do Regimento.
11.2.5. dê ciência, no prazo de quinze dias, contados da notificação, do inteiro teor desta deliberação ao interessado, alertando-o de que o efeito suspensivo proveniente da interposição de eventuais recursos junto ao TCU não o exime da devolução dos valores percebidos indevidamente, caso o recurso não seja provido.
11.2.6. informe o teor do acórdão que vier a ser prolatado, encaminhando ao TCU, no prazo de trinta dias, comprovante da data de ciência pelo interessado, nos termos do art. 4º, § 3º, da Resolução TCU 170/2004."
3.	Enfim, por intermédio do Exmo. Sr. Procurador Marinus Eduardo De Vries Marsico, o MPTCU anuiu, em cota singela (Peça 7) , à aludida proposta da unidade técnica.
É o Relatório.

não há.

Procurador Marinus Eduardo De Vries Marsico.

APOSENTADORIA. INDEVIDA PERCEPÇÃO DA PARCELA COMO HORA EXTRA SEM O DEVIDO AMPARO LEGAL. AUSÊNCIA DA NECESSÁRIA ABSORÇÃO DESSA PARCELA PELA SUPERVENIENTE REESTRUTURAÇÃO DO PLANO GERAL DE CARGOS. PAGAMENTO DA PARCELA EM DESACORDO COM A JURISPRUDÊNCIA DO STF E TCU ILEGALIDADE E NEGATIVA DE REGISTRO. DETERMINAÇÕES. COMUNICAÇÕES.

APOSENTADORIA (APOS)

Secretaria de Fiscalização de Integridade de Atos e Pagamentos de Pessoal e de Benefícios Sociais (Sefip).

Trata-se de aposentadoria deferida pela Universidade Federal do Rio Grande do Norte sob as seguintes condições.
	Peça
	Interessado
	Número de Controle
	Data de Nascimento
	Tipo de Ato e
de Aposentadoria
	Vigência
	Enviado ao TCU

	3
	Felismino da Silva Neto
	26288/2019
	17/6/1958
	Inicial - Aposentadoria Voluntária
	29/1/2019
	21/4/2019

2.	Como visto, a referida aposentadoria seria voluntária com os proventos integrais calculados pela última remuneração do correspondente cargo, nos termos do art. 3º da EC n.º 47, de 2005.
3.	Após a análise final do feito, a Sefip pugnou pela indevida percepção da parcela em "15277 - DECISAO JUDICIAL TRAN JUG AT" sob os valores de R$ 755,07 e R$ 681,48 como hora extra em dissonância com a jurisprudência fixada pelo TCU a partir, por exemplo, dos Acórdãos 2.161/2005 e 269/2012, do Plenário, e do Acórdão 5794/2014-TCU-Segunda Câmara, além do Acórdão 11790/2020-TCU-Primeira Câmara.
4.	Por esse prisma, após a análise final do feito, a Sefip pugnou pela ilegalidade do aludido ato de aposentadoria; tendo o MPTCU anuído a essa proposta.
5.	O TCU pode incorporar o parecer da unidade técnica a estas razões de decidir.
6.	Ao discorrer sobre a aludida percepção da parcela como hora extra, a Sefip assinalou a seguinte manifestação: "Na referida decisão, não há determinação que essa diferença deva ser paga ad aeternum nos vencimentos do servidor.", além de anotar que "Percebe-se claramente que o fundamento utilizado na decisão judicial para revisar o ato administrativo foi o da decadência prevista na Lei 9.784/1999. Referida decisão não tem o condão de afastar a apreciação da legalidade do ato e determinar a exclusão do pagamento da rubrica judicial no valor de R$755,07, que se refere ao pagamento das horas extras incorporadas"; e, assim, o aludido ato padeceria de ilegalidade.
7.	Bem se vê que a aludida parcela judicial como hora extra deveria ter sido absorvida pelas reestruturações supervenientes nas correspondentes estruturas remuneratórias, até porque, em sintonia com a atual jurisprudência do TCU, a Súmula n.º 241 do TCU assinalaria que as vantagens e as gratificações incompatíveis com o regime jurídico único instituído pela Lei n.º 8.112, de 1990, não seriam incorporadas aos proventos, nem à remuneração do servidor, em face da transformação do emprego até então regido pela legislação trabalhista em cargo público regido pela legislação estatutária a partir da aplicação do art. 243 da Lei n.º 8.112, de 1990.
8.	A aludida Súmula n.º 241 do TCU estaria, aliás, em consonância com o entendimento firmado pelo Supremo Tribunal Federal a partir do Mandado de Segurança n.º 22.455-DF, quando o emérito Ministro do STF Néri da Silveira fez registrar a seguinte premissa jurídica:
" (...) EMENTA: Mandado de segurança contra ato imputado ao Presidente do Tribunal de Contas da União. Ato administrativo que determinou a suspensão de pagamento de horas extras incorporadas aos salários dos impetrantes, por decisão do TCU.
2. Entendimento assente no Tribunal de Contas deflui da aplicação de preceitos atinentes à limitação que as normas administrativas impõem à incidência da legislação trabalhista sobre os servidores públicos regidos pela CLT, à época em que tal situação podia configurar-se.
3. Entendimento no sentido de que não é possível a coexistência das vantagens dos dois regimes funcionais. Ao ensejo da transferência do impetrante para o sistema estatutário, ut Lei nº  8.112/90, há de ter o regime próprio desta Lei, ressalvada, tão só, a irredutibilidade dos salários.
4. Mandado de segurança indeferido."
9.	De igual sorte, não subsistiria, ainda, a percepção da parcela como hora extra assegurada pela decisão judicial prolatada em função da decadência administrativa prevista no art. 54 da Lei n.º 9.784, de 1999, pois, em sintonia com o MS 24.997-8-DF, MS 24.958-7-DF e MS 25.015-1-DF, além da Súmula n.º 278 do TCU, a jurisprudência do STF e a jurisprudência do TCU estariam firmadas no sentido de o ato de aposentadoria, reforma ou pensão corresponder a ato complexo e de, assim, somente adquirir a subsequente perfeição após a apreciação e o subjacente registro pelo TCU, não subsistindo, então, o eventual impedimento para o envio de determinação com vistas à regularização do aludido ato a partir da exclusão da indevida parcela em hora extra.
10.	Diante, enfim, da entrada do aludido ato de aposentadoria no TCU há menos de 5 anos, não seria necessária a prévia oitiva do interessado, estando esse entendimento em plena consonância com a jurisprudência do STF (v.g.: MS-25.116 e MS-25.403) e com a exceção prevista na Súmula Vinculante n.º 3 do STF, além de estar em sintonia com a jurisprudência do TCU (v.g.: Acórdão 587/2011-TCU-Plenário, entre outros) .
11.	O TCU deve assinalar a ilegalidade, portanto, do aludido ato de aposentadoria para lhe negar o respectivo registro, sem prejuízo de determinar a imediata cessação dos indevidos pagamentos da anunciada parcela como hora extra.
Ante o exposto, pugno pela prolação do Acórdão ora submetido a este Colegiado.
TCU, Sala das Sessões, em 21 de junho de 2022.
Ministro-Substituto ANDRÉ LUÍS DE CARVALHO 
Relator